【裁判字號】    99,勞簡上,4
【裁判日期】    990618
【裁判案由】    給付職業災害補償金等
【裁判全文】
臺灣臺中地方法院民事判決    99年度勞簡上字第4號
上訴人  即
被  上訴人  丙○○
訴訟代理人  丁○○
上  訴  人  郭光強即鴻榮工程行
訴訟代理人  梁基暉    律師
被  上訴人  立山營造事業股份有限公司
法定代理人  戊○○
訴訟代理人  乙○○
被  上訴人  益鼎工程股份有限公司
法定代理人  甲○○
訴訟代理人  劉志鵬    律師
複  代理人  陳文靜    律師
複  代理人  廖士毅    律師
上列當事人間請求給付職業災害補償金等事件，上訴人丙○○、
郭光強對於中華民國98年11月17日本院臺中簡易庭98年度勞簡字
第5號第一審簡易判決提起上訴，經本院於民國99年5月28日言詞
辯論終結，判決如下：
    主    文
上訴人丙○○、郭光強之上訴均駁回。
第二審訴訟費用新台幣伍仟玖佰柒拾元由上訴人丙○○、郭光強
各負擔新台幣貳仟玖佰捌拾伍元。
    事實及理由
壹、上訴人（原審原告）即被上訴人丙○○部分：
  一、於原審起訴主張：伊受僱於上訴人（即原審被告）郭光強
      所營之鴻榮工程行，參與國防大學率真分案主體新建工程
      ，該工程係由榮民工程股份有限公司（下稱榮民公司）發
      包予被上訴人（即原審被告）益鼎工程股份有限公司（下
      稱被上訴人益鼎公司），益鼎公司再將其中景觀雜項工程
      轉包予被上訴人（即原審被告）立山營造事業股份有限公
      司（下稱被上訴人立山公司），立山公司再將其中一部分
      工程轉包予上訴人郭光強之鴻榮工程行。伊擔任在廠區內
      材料調度及進料簽收等工作，因廠區面積廣大，料場間距
      離頗遠，上訴人郭光強乃提供機車予伊使用，以便在廠區
      之料廠間往返。民國95年12月27日下午3時許，伊騎乘車
      牌號碼KBD-581號機車在桃園市○○路國防大學園區內執
      行工地至料場尋找吊車吊料之職務時，途中與訴外人林瑞
      傑駕駛之自小客車發生交通事故，致伊受右大腿粉碎性骨
      折併移位之職業傷害，就診支出醫療費用新台幣（下同）
      31,935元及因受傷在醫療中致有217日不能工作，每日以
      其原領工資690元計算，損失149,040元，兩項損失合計為
      181,665元，〔原審判命上訴人郭光強給付其中之180,975
      元及自起訴狀繕本送達翌日（即98年7月16日）起至清償
      日止之法定遲延利息，上訴人丙○○就差額690元（上訴
      人丙○○請求217日不能工作之損失，原審准許216日，故
      差額即一日之工資）及法定遲延利息部分，均未上訴而已
      確定〕，爰依勞動基準法第59條第1、2款、第62條第1項
      （承攬人及中間承攬人與最後承攬人應連帶負雇主之職業
      災害補償責任）請求對造上訴人郭光強與被上訴人連帶給
      付181,665元及自原審起訴狀繕本送達被上訴人翌日（即
      98 年7月16日）起至清償日止，按年利率5%計算之利息。
      又上訴人郭光強部分，因未為上訴人丙○○辦理勞工保險
      ，致伊無從就職業災害損失請領保險金，故亦可依民法第
      184條第2項、勞工保險條例第72條規定，為本件之請求，
      並請與前述職業災害之請求權，擇一為上訴人有利之判決
      。
  二、並於上訴後補稱：按本法所稱雇主，謂事業主或事業之經
      營負責人。勞工安全衛生法第2條第2項定有明文。原審證
      人胡朝凱明確證稱上訴人丙○○工作內容係被上訴人立山
      營造之工作，並由證人負責確認丙○○之工作時數（證詞
      詳參原審98年9月1日言詞辯論筆錄），又稱上訴人郭光強
      為工頭（亦即次承攬人、下包、小包之意），由此可證，
      上訴人郭光強與被上訴人立山營造間應有承攬關係，被上
      訴人應屬勞工安全衛生法第2條第2項之雇主。且綜觀證人
      證述內容，並未明確證稱上訴人丙○○係派遣勞工，縱認
      係派遣勞工，因派遣契約係無名契約，仍應就其實質內容
      認定是否亦屬勞務承攬契約的一種，依勞工安全衛生法第
      17條、第23條、第24條規定，被上訴人仍不能免除其雇主
      之責任。並於本院聲明：原判決不利於上訴人丙○○部分
      廢棄。前開廢棄部分，被上訴人立山公司、益鼎公司應與
      上訴人郭光強連帶給付上訴人丙○○180,975元。
  三、對於上訴人郭光強上訴部分答辯略以：原審關於判命上訴
      人郭光強給付上訴人丙○○職業災害補償金180,975元部
      分，認事用法均無不當。上訴人郭光強於原審未到庭或以
      書狀陳述意見，而於提起第二審上訴後始提出其防禦之主
      張，有違民事訴訟法第447條之規定。至於其所稱：(一)上
      訴人丙○○與訴外人林瑞傑已於台中縣東勢調解委員會調
      解成立，由林瑞傑賠償丙○○及訴外人楊芯怡（上訴人丙
      ○○所騎乘機車之所有人）合計406,000元，調解筆錄並
      明載：「兩造拋棄本事件民事其餘請求權」，且調解內容
      業已包括醫療費、勞動收入，並經法院核定在案。此一調
      解對於丙○○應有拘束力，且上訴人郭光強應得主張依勞
      動基準法第60條規定抵充，以避免受雙重給付。(二)上訴人
      丙○○係在騎乘機車時遭林瑞傑駕駛自用小客車撞及，純
      屬偶然之突發事件，難認與丙○○從事之業務有因果關係
      存在，應認非屬職業災害。是應認上訴人丙○○不得向上
      訴人郭光強請求補償云云。惟基於債之相對性，該調解成
      立之效力不及於上訴人郭光強，調解內容僅拘束調解當事
      人丙○○、楊芯怡及林瑞傑，調解書中拋棄其餘請求權之
      記載，係指拋棄對林瑞傑之請求權，並非上訴人丙○○免
      除上訴人郭光強之雇主職業災害補償義務之意思；且上訴
      人丙○○受領自林瑞傑之金額為406,000元，與原審判命
      上訴人郭光強給付之金額180,975元，實際上並無重複，
      上訴人丙○○並已於原審將其原請求之631,935元減縮為
      181,665元，減縮之金額450,270元（計算式如下：000000
      -000000＝450270）超過上開林瑞傑賠償之金額，足認伊
      並無重複受償之不當得利。又本件車禍係發生在上訴人丙
      ○○工作之廠區內（國防大學率真分案），上訴人丙○○
      為調度材料及簽收進料之業務所需，騎乘雇主即上訴人郭
      光強提供之代步機車，往返於各料場途中，遭林瑞傑開車
      撞及，具備業務遂行性及業務起因性，損害與業務之間具
      有相當因果關係，應屬職業災害，並於本院聲明：請求駁
      回上訴人郭光強之上訴。
貳、上訴人（即原審被告）郭光強則以：一、上訴人丙○○與訴
    外人林瑞傑已於台中縣東勢調解委員會調解成立，由林瑞傑
    賠償丙○○及訴外人楊芯怡（被上訴人所騎乘機車之所有人
    ）合計406,000元，調解筆錄並明載：「兩造拋棄本事件民
    事其餘請求權」，且調解內容業已包括醫療費、勞動收入，
    並經法院核定在案。此一調解對於丙○○應有拘束力，且上
    訴人應得主張依勞動基準法第60條規定抵充，以避免丙○○
    受雙重給付之不當得利。二、上訴人丙○○係在騎乘機車時
    遭林瑞傑駕駛自用小客車撞及，純屬偶然之突發事件，難認
    與丙○○從事之業務有因果關係存在，應認非屬職業災害。
    是應認上訴人丙○○不得向上訴人郭光強為本件之請求等語
    置辯。並於本院聲明：原判決不利於上訴人部分廢棄。廢棄
    部分，上訴人丙○○在第一審之訴駁回。
參、被上訴人立山公司、益鼎公司部分則以：引用上訴人郭光強
    上訴之理由，另以上訴人丙○○迄未證明渠等與上訴人郭光
    強間有承攬、次承攬等關係置辯，並聲明：請求駁回上訴人
    丙○○之上訴。
肆、本件經兩造確認不爭執事項援用原審判決第8頁至第9頁不爭
    執事項如下：
  一、上訴人丙○○於95年12月27日下午3時許，騎乘車牌號碼
      KBD-581號機車，在桃園縣大德市○○路國防大學園區內
      ，與訴外人林瑞傑駕駛車牌號碼5288-ET號自用小客車發
      生交通事故，致伊受有右大腿粉碎性骨折併有移位等傷害
      。
  二、因本件系爭交通事故所受之傷害支出醫藥費用31,935元。
  三、上訴人丙○○已與訴外人林瑞傑達成調解，並由林瑞傑給
      付伊醫療費用、減少勞動能力損失及車輛修理費等共406,
      000元，並已獲給付完畢。
  四、上訴人丙○○因第一項事故所受之傷害，經送醫治療後，
      診斷為右大腿粉碎性骨折併有移位等傷害，於95年12月27
      日行開放性復位骨內骨釘固定手術，術後經診斷建議需復
      健1年。惟伊自96年8月1日起即另有工作及收入。合計自
      事故時起，至原告另開始工作時止，共有216日不能工作
      。
  五、關於上訴人丙○○於事故前之原領工資，同意以每日690
      元計算。
伍、兩造協議簡化爭點如下：
  一、上訴人丙○○上訴部分：
      被上訴人立山公司及益鼎公司是否應依勞動基準法第62條
      第1項規定，與上訴人郭光強對上訴人丙○○因職業災害
      所受損失，負連帶補償責任？
  二、上訴人郭光強上訴部分：
    (一)上訴人丙○○與訴外人林瑞傑在台中縣東勢鎮調解委員會
      成立之調解，效力是否及於上訴人郭光強？縱然效力不及
      於郭光強，丙○○的損失是否已因收受林瑞傑損害賠償之
      給付406,000元，已受到填補，即不得再向郭光強請求？
    (二)本件上訴人丙○○於95年12月27日在國防大學園區內，騎
      乘機車與訴外人林瑞傑駕駛汽車發生之碰撞事故致丙○○
      受傷，是否屬於勞動基準法第59條之職業災害？
陸、本院得心證之理由：
  一、關於本件是否屬於職業災害：
    (一)按職業災害，謂勞工就業場所之建築物、設備、原料、材
      料、化學物品﹑氣體﹑蒸氣﹑粉塵等或作業活動及其他職
      業上原因引起之勞工疾病、傷害、殘廢或死亡。勞工安全
      衛生法第2條第3項定有明文，勞動基準法「職業災害」之
      認定基準，學說上固有相當因果關係說、保護法的因果關
      係說及相關的判斷說之分，惟通說均採相當因果關係說，
      依此說「職業災害」，必須在勞工所擔任之「業務」與「
      災害」之間有密接關係存在。所謂密接關係即指「災害」
      必須係被認定為業務內在或通常伴隨的潛在危險的現實化
      。又職業災害補償的本質亦屬損失填補的一種型態，故職
      業災害，必須業務和勞工的傷病之間有一定因果關係存在
      為必要。所謂「業務」即意味著「勞工基於勞動契約在雇
      主支配下的勞動過程」（學者稱之為業務遂行性）。又所
      謂「一定因果關係」（學者稱之為業務起因性），指以傷
      病所發生之一切不可欠缺的條件為基礎，依經驗法則判斷
      業務和傷病之間具有相當的因果關係。次按「所謂職業災
      害，不以勞工於執行業務時所生災害為限，亦應包括勞工
      準備提出勞務之際所受災害。是故上班途中遭遇車禍而傷
      亡，應可視為職業災害。行政院勞工委員會依勞工保險條
      例第三十四條第二項規定訂定之勞工保險被保險人因執行
      職務而致傷病審查準則第四條即明定：『被保險人上下班
      ，於適當時間，以適當交通方法，從日常居、住處所往返
      就業場所之應經途中發生事故而致之傷害，視為職業傷害
      』(見原審卷一二一頁)。上訴人抗辯上班途中發生車禍非
      職業災害云云，無足採取。」，最高法院著有81年度台上
      字第2985號判決可資參照。準此，往返就業場所途中發生
      之車禍事故既得以認定為職業災害，則在就業場所內所發
      生之交通事故，依舉輕以明重之法理，自更應認定係屬職
      業災害。
    (二)查本件車禍事故，上訴人丙○○主張係發生在伊受僱於上
      訴人郭光強期間及實際從事工作之廠區內（國防大學率真
      分案），上訴人丙○○為調度材料及簽收進料之業務所需
      ，騎乘上訴人郭光強提供之機車，往返於各料場途中，遭
      訴外人林瑞傑開車不慎撞傷，此為上訴人郭光強所不爭之
      事實，堪信為真正。由上開事實及車禍發生地點及事發後
      上訴人郭光強以上訴人丙○○之代理人身分出席調解委員
      會，與訴外人林瑞傑成立調解，並主張其雇主身分，依勞
      動基準法第60條規定意旨，應亦得以訴外人林瑞傑之賠償
      金額抵充（參上訴人郭光強98年12月7日上訴狀第4頁第4
      點內容）等過程觀之，上訴人丙○○因本件交通事故所受
      傷害具備上述之「業務遂行性」及「業務起因性」，亦即
      與其受僱於上訴人郭光強所從事之業務間有相當之因果關
      係存在，應堪予認定。上訴人郭光強及被上訴人立山公司
      、益鼎公司空言辯稱非屬職業災害範圍，尚非可採。
  二、關於上訴人丙○○與訴外人林瑞傑間調解成立並收受406,
      000元賠償之效力是否及於上訴人郭光強：
    (一)按調解經法院核定後，當事人就該事件不得再行起訴、告
      訴或自訴。經法院核定之民事調解，與民事確定判決有同
      一之效力。鄉鎮市調解條例第27條第1項、第2項前段定有
      明文。惟依此一規定，所禁止之後訴及所謂確定判決之效
      力，自僅指調解之當事人就同一事件起訴及調解當事人。
      此觀上開條文規定甚明。
    (二)上訴人郭光強主張上訴人丙○○在台中縣東勢鎮調解委員
      會成立之民事調解，效力應及於上訴人郭光強，惟查，上
      開調解之當事人有三人：即上訴人丙○○、訴外人楊芯怡
      （調解書列為聲請人）及訴外人林瑞傑（列為對造人），
      此觀原審卷第91頁調解書之記載甚明，至於上訴人郭光強
      ，則僅列為上訴人丙○○之委任代理人而非利害關係人，
      參諸鄉鎮市調解條例第10條第1項、第25條第1項第1款規
      定，調解事件之當事人應僅包括聲請人及對造人，另參民
      法第103條、第167條規定，代理人於代理權限內，以本人
      名義所為之意思表示，直接對本人發生效力，在法律上代
      理人與本人仍為不同之主體，自不能僅因上訴人郭光強受
      上訴人丙○○之委任參與調解（上訴人丙○○本人亦到場
      簽名於調解書上），即認其亦係調解之當事人，而謂調解
      之效力及於上訴人郭光強。
    (三)至於上訴人丙○○雖因上開調解成立，收受訴外人林傑瑞
      賠償406,000元，惟上訴人在原審亦將原起訴請求之金額
      由631,935元減縮為181,665元，此由上訴人丙○○於原審
      起訴狀訴之聲明第一項及98年9月29日減縮暨準備狀減縮
      後之聲明相互對照即明。減縮之金額450,270元（計算式
      如下：000000-000000＝450270）超過上開訴外人林瑞傑
      賠償之金額，足認上訴人丙○○縱然已自訴外人林瑞傑處
      受領406,000元，再依本件判決向上訴人郭光強取得180,
      975元之職業災害補償金，亦未能完全填補其因此次職業
      災害所受損害，是自無所謂重複受償之不當得利可言。上
      訴人郭光強辯稱依勞動基準法第60條規定意旨，上訴人丙
      ○○取得雙重給付云云，不但誤解法律規定意旨（法條明
      文規定「雇主」給付之補償金，得抵充就同一事故所生之
      損害賠償金額，與本件上訴人係自訴外人林傑瑞處受領賠
      償金之情形截然不同），亦與事實不符，自非足取。
  三、關於被上訴人立山公司及益鼎公司應否負連帶賠償責任：
    (一)按事業單位以其事業招人承攬，如有再承攬時，承攬人或
      中間承攬人，就各該承攬部分所使用之勞工，均應與最後
      承攬人，連帶負本章所定雇主應負職業災害補償之責任。
      事業單位或承攬人或中間承攬人，為前項之災害補償時，
      就其所補償之部分，得向最後承攬人求償。勞動基準法第
      62條定有明文。此一規定，亦為本爭點所涉之關鍵法律。
    (二)原審就此爭點認定略以：「…原告（即上訴人丙○○）主
      張被告（即上訴人）郭光強有向被告（即被上訴人）立山
      公司承攬工程之事實，既為被告（即被上訴人）益鼎公司
      、立山公司所否認，即應由原告就被告立山公司與被告郭
      光強間有承攬契約存在之事實，負舉證之責。經查，原告
      雖提出國防大學率真分案主體工程工作識別證為證，然既
      為被告立山公司否認其有製發該工作識別證之事實，即應
      由原告就該工作識別證是由被告立山公司所發給之事實負
      舉證之責，而原告並未為證明；且亦無從以原告持有該工
      作識別證之事實，據以推認被告郭光強與被告立山公司有
      承攬契約關係之事實。另證人胡朝凱於本院言詞辯論時雖
      證述原告於本件事故發生當時有在被告立山公司承攬的範
      圍工作，然其亦證稱：其只記得一個姓郭的，但是不是被
      告郭光強並不確定，也沒有看過鴻榮工程行。那時候工作
      很趕，就有人介紹工人進來點工幫忙施工，姓郭的有帶人
      來做，算是工頭。應該是透過榮工直接扣款，那時候我只
      負責確認他的工數，他和立山營造、益鼎公司應該都沒有
      合約。他所做的工作算是立山營造的工作。當時立山營造
      有很多都是派遣工人進來做的，那時候我只記得丙○○和
      姓郭的那個人一起做，有做到立山營造承攬的部分等語，
      有本院98年9月1日言詞辯論筆錄在卷可稽；是依證人胡朝
      凱所述，僅足認原告當時有在系爭工程工地工作之事實，
      且其既證述被告郭光強與被告立山公司並無合約，自亦難
      以原告當時有在該工地工作之事實，進而推認出原告是受
      僱於被告郭光強，且被告郭光強有向被告立山公司承攬工
      程之事實；蓋縱被告郭光強有僱傭原告前往該處工作之實
      ，其原因事實，非僅出於被告郭光強是向被告立山公司承
      攬一端，仍有其餘如派遣或與他人合夥等原因之可能，是
      原告所為之舉證，『尚不足以推認要件事實即被告郭光強
      與被告立山公司有承攬關係存在之事實』，尚難為其有利
      之認定，是原告主張被告立山公司、益鼎公司分別為中間
      承攬人及承攬人，應與被告郭光強連帶負補償責任，為無
      理由。」〔見原審判決第10頁至第11頁第(二)點〕，換言之
      ，原審為不利於上訴人丙○○之認定，主要之理由在於上
      訴人丙○○未能證明上訴人郭光強與被上訴人立山公司間
      有承攬關係存在，而與上訴人丙○○受僱於上訴人郭光強
      ，所作之工程業主為何人無涉。
    (三)惟上訴人丙○○上訴後僅一再主張，依證人胡朝凱所證述
      ，伊所從事之工作為被上訴人立山公司之工作，仍未能證
      明上訴人郭光強與被上訴人立山公司間有無關係及關係為
      何。復查，依上訴人郭光強之訴訟代理人陳述：「上訴人
      （郭光強）表示他與立山、益鼎沒有任何承攬關係。」（
      參本院99年4月14日準備程序筆錄），是以上訴人丙○○
      就此仍未盡其舉證責任，堪予認定。
    (四)上訴人丙○○另主張被上訴人立山公司、益鼎公司，依勞
      工安全衛生法第2條規定，應為勞工安全衛生法上之雇主
      ，惟勞工安全衛生法第2條第1、2項規定，僅係就該法所
      稱之「勞工」、「雇主」予以明定其定義。並未改變勞動
      基準法第62條應負職業災害連帶補償責任者之範圍（仍以
      承攬人及中間承攬人為限），此由勞動基準法第2條「勞
      工」、「雇主」之定義與勞工安全衛生法上開規定互相比
      照即知。詳言之，被上訴人立山公司、益鼎公司無論依勞
      動基準法、勞工安全衛生法之規定，均符合「雇主」之定
      義，惟並非「雇主」即應對（非直接受僱於該雇主之）「
      勞工」發生之職業災害損失，負連帶損害補償責任，僅在
      符合勞動基準法第62條規定時，始有連帶損害補償責任可
      言，此由法律規定之體系觀之甚明。上訴人丙○○援引勞
      工安全衛生法第2條規定，謂被上訴人立山公司及益鼎公
      司應與上訴人郭光強連帶負責，尚有誤解。
    (五)上訴人丙○○復主張縱認上訴人郭光強與被上訴人立山公
      司間係派遣勞務關係，因派遣勞務關係亦係實質上之承攬
      關係，被上訴人立山公司、益鼎公司仍應依勞動基準法第
      62條負連帶補償責任。惟查，本件之關鍵在於，上訴人郭
      光強與被上訴人立山營造間之法律關係為何？依勞動基準
      法第62條規定，僅承攬人、中間承攬人需與最後承攬人連
      帶負職業災害之損害補償責任。縱然上訴人郭光強與被上
      訴人立山公司間係派遣單位與要派單位之關係，惟關於派
      遣勞工職業災害之補償，參考行政院勞工委員會所定勞動
      派遣權益指導原則：「二、本指導原則用詞，定義如下：
      (一)勞動派遣：謂指派自己僱用之勞工，接受他人指揮監督
      管理，為該他人提供勞務。(二)派遣單位：謂從事人力派遣
      之單位。(三)要派單位：謂依據要派契約，實際使用派遣勞
      工者。(四)派遣勞工：謂受派遣單位僱用，並為要派單位提
      供勞務者。(五)要派契約：謂派遣單位與要派單位就勞動派
      遣事項所訂立之契約。五、派遣單位與要派單位訂立要派
      契約應注意下列事項：…(六)派遣勞工因遭遇職業災害而致
      死亡、殘廢、傷害或疾病時，派遣單位應給予職業災害補
      償。為確保派遣勞工之工作安全及健康，並避免責任歸屬
      爭議，派遣單位與要派單位間權利義務關係，應於要派契
      約明確約定。」，益見要派單位並無應依勞動基準法第62
      條規定，與派遣單位連帶負損害補償之義務。
    (六)綜上所述，本院認上訴人丙○○未能舉證證明上訴人郭光
      強與被上訴人立山公司間究竟直接或間接存在何種法律關
      係，依法自難判命被上訴人立山公司及其前手承攬人即被
      上訴人益鼎公司與上訴人郭光強連帶負職業災害補償之責
      任。
  四、綜上所述，本件原審判命上訴人郭光強依勞動基準法第59
      條規定給付上訴人丙○○180,975元及自起訴狀繕本送達
      上訴人郭光強之翌日（即98年7月16日）起至清償日止，
      按法定利率5%計算之遲延利息，並依職權宣告假執行；另
      駁回上訴人丙○○對上訴人郭光強逾上開金額之請求（此
      部分因上訴人丙○○未上訴已確定）、被上訴人立山公司
      、益鼎公司之請求及假執行之聲請，於法均無違誤，上訴
      人丙○○、郭光強上訴意旨執前詞指摘原判決此部分違法
      ，則均非足取，應予駁回其二人之上訴。
柒、兩造其餘攻擊防禦方法並所提證據，於本判決之結果無違或
    無涉，經審酌後不予一一論駁，併此敘明之。
捌、結論：
    本件上訴人丙○○及郭光強之上訴，均為無理由，依民事訴
    訟法第436條之1第3項、第449條第1項、第78條、第85條第
    1項前段，判決如主文。
中    華    民    國    99    年    6    月     18    日
                  民事第三庭  審判長法  官  許秀芬
                                    法  官  許石慶
                                    法  官  曹宗鼎
上正本係照原本作成。
不得上訴
中    華    民    國    99    年    6    月     18    日
                                    書記官

司法院資訊處製作；財團法人民間司法改革基金會備份。
